臺灣嘉義地方法院刑事判決　　　　　　　 94年度易字第195號
公　訴　人　台灣嘉義地方法院檢察署檢察官
被　　　告　甲○○
　　　　　　乙○○
上列被告等因詐欺案件，經檢察官提起公訴（94年度調偵字第
113 號），本院判決如下：
    主  文
甲○○、乙○○均無罪。
    理  由
一、起訴意旨略以：被告甲○○與乙○○係夫妻關係，共同經營
    嘉瑞企業有限公司，由乙○○擔任負責人，並由甲○○負責
    嘉瑞企業有限公司開立發票之事宜，二人明知民國87年11月
    27 日嘉瑞企業有限公司已遭金融單位列為拒絕往來戶後已
    無資力，仍基於意圖為自己不法所有之概括犯意，於88年1
    月7日及88年6月1日先後前往丙○○○位於嘉義縣水上鄉○○村○○街152巷29號之住處，向丙○○○借款共新台幣（
    下同）49萬元，並分別簽發CH083927、WG0000000及
    WG0000000號本票以為擔保，使丙○○○誤信渠等有還款之
    能力而借款，惟上開本票屆期經提示竟未獲付款，且經持往
    甲○○住處請求付款，甲○○及乙○○2人復避不見面，丙○○○至此始知受騙等情，因認被告2人涉犯刑法第339條第
    1項之詐欺取財罪嫌。
二、本院之判斷：
    公訴人指稱被告甲○○等二人涉有詐欺罪嫌之証據無非係以
    告訴人丙○○○之指述、甲○○所有澎湖縣白沙鄉○○段第
    232地號土地所有權狀影本、甲○○所開立支票影本2紙、退
    票理由單及本票影本3紙、臺南區中小企業銀行水上分行94
    年1月12日94南銀水上分字第0010號函所附嘉瑞企業有限公
    司第0000000000000000號帳戶資金往來明細表為証。訊據被
    告二人則否認前揭犯行，被告甲○○辯稱：並未使用詐術，
    且所開立之三張本票係給付利息，而非借款；被告乙○○則
    辯稱對於本案犯罪事實並不知情。本院基於下列理由，認為
    應判決被告二人無罪：
(一)按犯罪事實應依證據認定之，無證據不得認定其犯罪事實；
    又不能證明被告犯罪者，應諭知無罪之判決；刑事訴訟法第
    154條第2項、第301條第1項分別定有明文。又刑事訴訟上證
    明之資料，無論其為直接或間接證據，均須達於通常一般之
    人均不致有所懷疑，而得確信其為真實之程度，始得據為有
    罪之認定，若其關於被告是否犯罪之證明未能達此程度，而
    有合理懷疑之存在，致使無從形成有罪之確信，即不得遽為
    不利被告之認定；且告訴人之指訴係以使被告受刑事訴追為
    目的，故其陳述是否與事實相符，仍應調查其他證據以資審
    認，此有最高法院76年台上字第4986號、30年上字第816號
    、52年台上字第1300號判例可資參照。又刑法第339條第1項
    所定詐欺取財罪，係以意圖為自己或第三人不法所有，以詐
    術使人將本人或第三人之物交付為要件，故被告須具有為自
    己或第三人不法所有之主觀意圖，且向被害人施用詐術，而
    被害人因詐術陷於錯誤致交付本人或第三人之物等構成要件
    始成立該罪，苟缺其一即無從成罪。
(二)查本案被告甲○○對其於88年間將編號CHO083927、WG0000
    000、WG0000000號本票交付告訴人丙○○○及其經營之嘉瑞
    企業有限公司於87年11月27日已遭金融單位列為拒絕往來戶
    等情並不爭執，且有前揭本票三張、退票理由單及臺南區中
    小企業銀行水上分行94年1月12日94南銀水上分字第0010號
    函所附嘉瑞企業有限公司第0000000000000000號帳戶資金往
    來明細表等件附卷可稽，自堪信為真實。有爭執係被告甲○○交付前揭3張本票是否出於借款或付利息、交付3張本票之
    行為有無施用詐術、被告乙○○是否為共同正犯等情，經查
    ：
１、被告甲○○曾於86年10月30日前後分別向告訴人借款50萬元
    及60萬元，並簽發以嘉瑞企業有限公司為發票人、臺南區中
    小企業銀行水上分行為付款人、票號BB00000000及BB000000
    00號、面額分別為50萬元及60萬元之本票2紙，並由被告甲○○以背書之方式以為擔保，嗣被告甲○○另以所有之澎湖
    縣白沙鎮○○段第232地號土地之土地所有權狀為擔保等情
    ，亦有前揭本票2張及土地所有權狀在卷可參。而告訴人自
    承於借款時被告甲○○所經營嘉瑞企業有限公司之營運狀況
    良好，有告訴人丙○○○於偵查中94年2月23日偵訊筆錄可
    稽，此部分業據公訴人以告訴人丙○○○係於評估嘉瑞企業
    有限公司之經營狀況，復斟酌與被告間之情誼始借款予被告
    甲○○，應係理智判斷後之自主決定，尚難認為有何陷於錯
    誤之情形，而為不起訴處分等情，亦有不起訴處分書可稽。
    而本案被告甲○○另簽立編號CHO083927、WG0000000、WG00
    00000號本票3張予告訴人時，究竟有無施用詐術？查本案被
    告前開立50萬元及60萬元之本票，嗣經告訴人提示未獲兌現
    等情，有前揭退票理由單可証，而告訴人自稱於前揭票據經
    提示未獲兌現後，為何會再借予被告甲○○第2次款項時稱
    ：「他說要標貨，我才借給他的，因為他生意還在做。」
    (見本院卷第38頁)，故本案被告甲○○開立3張本票予告訴
    人時究竟是否借款或付利息，雖經被告甲○○及告訴人各執
    一詞，惟本案縱然係被告甲○○向告訴人借款，亦足見告訴
    人於借款前既已明知被告甲○○所經營之公司已遭退票，財
    務狀況不佳，猶願意借款予被告甲○○，尚難謂被告甲○○
    有隱藏財務狀況不佳之事實，而有施用詐術之情形。其次，
    被告甲○○於第二次開立3張本票時，仍持續有經營公司業
    務之情形，亦有告訴人之前揭陳述可証，自難謂被告於借款
    時稱係欲標貨等情係屬虛偽。又被告甲○○所開立之本票係
    屬個人本票，並非又開立已遭拒絕往來之臺南區中小企業銀
    行之本票，此部分亦難謂涉及詐術。從而本案被告二人既無
    施用詐術之情形，告訴人亦無任何陷於錯誤之情形，本案純
    係被告甲○○因公司營運狀況不佳而導致債務不履行，尚難
    以被告甲○○嗣後避不見面，逕而推論被告甲○○有詐欺之
    行為。
２、又被告乙○○究竟是否有參與開立本票或借款之行為，據証
    人丁○○到庭証稱借款過程並未見到被告乙○○等語。(見
    本院卷第34頁)。而告訴人丙○○○亦証稱：「都是甲○○
    向我借錢，乙○○沒有」 (見本院卷第38頁)。足見借款過
    程被告乙○○均未參與，此外復無其他積極証據足以証明被
    告乙○○有何參與借款之過程，被告乙○○既無參與借款之
    行為，當無涉及詐欺之可能，公訴人雖以乙○○係公司之負
    責人，逕而推論被告乙○○應知悉云云，惟無証據不得推論
    犯罪事實，公訴人之推論純係臆測，並無証據足以佐証，依
    法自應為被告乙○○有利之判決。
(三)綜上所述，被告甲○○雖開立本票3張予告訴人，惟被告甲○○於開立前揭本票時並無詐欺之犯意，告訴人亦不因被告
    甲○○之行為而陷於錯誤，此外復查無其他積極証據足以証
    明被告甲○○涉有詐欺犯行；而被告乙○○並無積極証據足
    以証明有何參與犯罪之行為，被告二人依法自應為無罪之判
    決。
據上論斷，應依刑事訴訟法第301條第1項，判決如主文。
本案經檢察官古富祺到庭執行職務
中　　華　　民　　國　　　94　年　　8　　月　18      日
                 刑事第五庭  審判長法官
                                   法官
                                   法官
右正本證明與原本無異。
如不服本判決，應於判決送達後10日內，向本院提出上訴狀。
                                          書記官
中　　華　　民　　國　　　94　年　　8　　月　18      日
